臺灣高等法院民事判決
110年度上易字第83號
上訴人即附
帶被上訴人  彭宏達  
            鄭秀瑩  
被上訴人即  
附帶上訴人  胡全福  

            范氏蘭(PHAM THI LAN)

上列當事人間請求損害賠償等事件，上訴人對於中華民國109年 
11月30日臺灣新竹地方法院108年度訴字第753號第一審判決提起
上訴，被上訴人為一部附帶上訴，本院於110年4月13日言詞辯論
終結，判決如下：
    主      文
上訴及附帶上訴均駁回。
第二審訴訟費用關於上訴部分，由上訴人丙○○負擔百分之三十八
，餘由上訴人丁○○負擔；關於附帶上訴部分，由被上訴人甲○○負
擔百分之六十五，餘於被上訴人乙○○負擔。
    事實及理由
壹、程序部分：
    依涉外民事法律適用法第25條本文規定，關於由侵權行為而
    生之債，依侵權行為地法。查被上訴人即附帶上訴人乙○○（
    下逕稱其名）為越南籍，本件具有涉外因素，為涉外民事事
    件。乙○○主張上訴人即附帶被上訴人丁○○（下逕稱其名）在
    新竹縣○○市○○○街00巷00號7樓辱罵伊，應負侵權行為損害賠
    償責任，侵權行為地在我國，故以我國法為準據法。
貳、實體部分：
一、被上訴人即附帶上訴人甲○○（下逕稱其名）、其配偶乙○○（
    下合稱為被上訴人）主張：伊等與上訴人即附帶被上訴人丙
    ○○（下逕稱其名）、其母丁○○（下合稱為上訴人）為皇昱京
    都社區（下稱系爭社區）B棟公寓上下樓層之鄰居關係。丙○
    ○明知甲○○及其家人未違法製造噪音，且乙○○遭丁○○辱罵，
    竟於108年9月6日10時7分至同年月7日晚間12時14分，在系
    爭社區Line社群（成員約40人）以：「一位噪音製造者，還
    欺負兩位加起來一百多歲的老人家」、「欺負別人的父母親
    」等語（下稱系爭A訊息），貶損甲○○之社會上評價，侵害
    伊名譽權。另丁○○於108年7月31日晚上9時20分，至新竹縣○
    ○市○○○街00巷00號7樓房屋前對乙○○辱罵稱：「下流、賤女
    人、你他媽的，你以為住7 樓就可以吵別人？」等語（下稱
    系爭B言語），貶損乙○○之社會上評價，侵害伊名譽權。爰
    依民法第184條第1項、第195條第1項規定，求為命丙○○給付
    甲○○新臺幣（下同）30萬元，丁○○給付乙○○20萬元，及均自
    109年9月22日起至清償日止，按週年利率5％計算之利息。（
    未繫屬本院部分，均不另贅述）
二、上訴人則以：甲○○除未經系爭社區同意，私自於一樓入口處
    裝設監視器主機安裝於自宅內，並將磁扣交予他人，復與乙
    ○○長期將工具機具置於住宅內工作，及不時拖曳家中家具、
    任令小孩奔跑，甚於深夜洗澡、洗衣等製造噪音，長期侵犯
    住戶隱私權、居住安寧權，經多次溝通未獲善意回應，丙○○
    始以未指明之方式於系爭社區Line社群傳達訊息，動機在質
    疑被上訴人及引起全體住戶重視，非單純之謾罵；且丙○○係
    向鄰居打聽被上訴人是否在家經營工廠，並報警至被上訴人
    家中查看，確信噪音由上方被上訴人家中發出，根據事實所
    為之陳述，與主要事實相差不遠，亦無強烈誇大之處，即無
    實質惡意，應受言論自由之保障。另被上訴人長期製造噪音
    致丁○○無法成眠而就診，故於108年7月31日夜間與乙○○溝通
    ，乙○○卻屢以聽不懂推諉，丁○○因氣憤情緒失控，始脫口而
    出上開言論，惟並未廣布於社會或使第三人知悉，自難認乙
    ○○之社會評價有所減損。丁○○已無工作收入，僅靠國民年金
    生活，亦需支出醫療費用，其等請求之慰撫金亦屬過高等語
    ，資為抗辯。
三、原審判決：丙○○應給付甲○○3萬元，丁○○應給付乙○○5萬元，
    及均自109年9月22日起至清償日止，按週年利率5％計算之利
    息，並依職權為假執行之宣告，駁回被上訴人其餘之訴及假
    執行之聲請。上訴人不服提起上訴，聲明：㈠原判決命上訴
    人給付部分廢棄。㈡上廢棄部分，被上訴人於第一審之訴駁
    回。被上訴人答辯聲明：上訴駁回。並為附帶上訴，聲明：
    ㈠原判決關於駁回附帶上訴人後開第2至3項之訴，及該部分
    假執行之聲請部分，均廢棄。㈡上開廢棄部分，丙○○應再給
    付甲○○27萬元，及自109年9月22日起至清償日止，按週年利
    率5％計算之利息。㈢丁○○應再給付乙○○15萬元，及自109年9
    月22日起至清償日止，按週年利率5％計算之利息。上訴人就
    附帶上訴答辯聲明：附帶上訴駁回。【原審駁回甲○○、乙○○
    請求上訴人刊登道歉啟事，及請求原審共同被告彭雄深給付
    並刊登道歉啟事部分，均未據聲明不服。又被上訴人請求自
    起訴狀繕本送達翌日起算法定遲延利息，起訴狀繕本送達上
    訴人之翌日均為109年3月22日（109年3月11日寄存送達，送
    達證書見原審卷一第260、264頁），原審就此部分判決自10
    9年9月22日起加計法定遲延利息部分，被上訴人則未聲明不
    服。上開未經聲明不服部分，均非本院審理範圍】
四、兩造不爭執事項（見本院卷第243頁）：
  ㈠被上訴人與上訴人均為系爭社區之住戶，被上訴人夫妻2人居
    住於新竹縣○○市○○○街00巷00號7樓房屋，上訴人2人與原審
    共同被上訴人彭雄深居住於新竹縣○○市○○○街00巷00號6樓。
  ㈡丙○○於108年9月6日10時07分起至同年月7日晚間12時14分，
    於系爭社區Line社群（成員約40人）裡，曾傳送下列訊息：
    「違法者決不寬貸，包含磁扣交予三等親之外的住戶」「一
    位噪音製造者，還欺負兩位加起來一百多歲的老人家」、「
    8/1我報案直接請警察陪同拆除違法監視器」、「第一次就
    讓你的違法事證盡收眼底」、「另外監視器部分，……以刑事
    妨害秘密罪可提告」、「這是你的一面之詞，違法就是違法
    」、「做人要厚道，欺負別人的父母親」（其中「一位噪音
    製造者，還欺負兩位加起來一百多歲的老人家」、「欺負別
    人的父母」即系爭A訊息）。
  ㈢丁○○於108年7月31日晚上9時20分，至新竹縣○○市○○○街00巷0
    0號7樓房屋前，對乙○○稱：「下流、賤女人、你他媽的，你
    以為住7樓就可以吵別人？」等語（即系爭B言語）。 
五、被上訴人主張上訴人分別以系爭A訊息、B言語侵害其等名譽
    權，應依民法第184條第1項、第195條第1項規定賠償損害，
    上訴人均否認，並以前詞置辯。兩造爭點為：㈠系爭A訊息為
    事實陳述或評論？如為評論，丙○○是否有真實惡意？是否侵
    害甲○○之名譽權？㈡系爭B言語是否侵害乙○○之名譽權？㈢甲○
    ○依民法第184條第1項前段、第195條規定，請求丙○○給付30
    萬元，是否有理由？㈣乙○○依民法第184條第1項前段、第195
    條規定，請求丁○○給付20萬元，是否有理由？
  ㈠系爭A訊息為事實陳述或評論？如為評論，丙○○是否有真實惡
    意？是否侵害甲○○之名譽權？
  ⒈民法上名譽權之侵害非即與刑法之誹謗罪相同，名譽有無受
    損害，應以社會上對個人評價是否貶損作為判斷之依據，苟
    其行為足以使他人在社會上之評價受到貶損，不論其為故意
    或過失，均可構成侵權行為，其行為不以廣佈於社會為必要
    ，僅使第三人知悉其事，亦足當之（最高法院90年台上字第
    646號判例、99年度台上字第2038號判決參照）。次按，言
    論可分為「事實陳述」及「意見表達」，前者有真實與否之
    問題，具可證明性，行為人應先為合理查證，且應以善良管
    理人之注意義務為具體標準，並依事件之特性分別加以考量
    ，因行為人之職業、危害之嚴重性、被害法益之輕重、防範
    避免危害之代價、與公共利益之關係、資料來源之可信度、
    查證之難易等，而有所不同；後者乃行為人表示自己之見解
    或立場，屬主觀價值判斷之範疇，無真實與否可言，行為人
    對於可受公評之事，如未使用偏激不堪之言詞而為意見表達
    ，可認係善意發表適當評論者，不具違法性，非屬侵害他人
    之名譽權，即不負侵權行為之損害賠償責任（最高法院99年
    度台上字第792號判決參照）。
  ⒉經查，丙○○於108年9月6日10時07分起至同年月7日晚間12時1
    4分，於系爭社區Line社群（成員約40人）裡，傳送包含「
    一位噪音製造者，還欺負兩位加起來一百多歲的老人家」、
    「欺負別人的父母」內容之系爭A訊息，其中關於噪音製造
    者部分為事實陳述，欺負老人家、別人父母親部分則屬意見
    表達。
  ⒊關於噪音製造者部分：
  ⑴按所謂噪音，係指超過管制標準之聲音，觀諸噪音管制法第3
    條即明。查丙○○於108年8月1日報案，新竹縣政府警察局竹
    北分局派出所員警王明正到場處理，依其職務報告書記載：
    「…丙○○稱樓上住戶長期不定時製造聲響，並透過樓地板傳
    導到其住家，更稱樓上住戶時常夜生活，因此有時甚至會在
    半夜出現並持續，導致報案人之睡眠與平日生活等皆受影響
    ，時間長達6至7年左右。『警方經報案人同意進入屋內聆聽
    ，並未聽到有任何聲響』，再陪同報案人至樓上與住戶甲○○
    當面對質，彭男主張長期受噪音所擾，希望胡男有所改善，
    胡男則稱以對降低噪音做最大化改善，『警方經胡男同意入
    其屋內查看，見屋內部分家具如櫃子、桌子等均有抗噪處理
    ，甚至連孩童推車、孩童遊戲區均設置有地點等抗噪設置』
    ，雙方於現場各執一詞、爭論不休，警方評估並無明顯違反
    刑事案件之情勢發生，或足以讓警方介入之理由產生，因警
    方無權介入民事糾紛，於是於現場戒護雙方避免產生肢體衝
    突。最後警方居中協調請彭男如再有噪音情事發生，可積極
    蒐證並報請環保局等相關主管機關到場進行裁罰，並請胡男
    盡可能再做更有效的抗噪處理，也避免在深夜製造聲響，雙
    方同意後各退一步各自離去。當日密錄影響畫面於事發後存
    入竹北分局三民派出所公用硬碟內，惟該畫面存放逾半年，
    因硬碟存量考量已被刪除，檔案以不復存在」等語（見本院
    卷第211-213頁）。可見丙○○於108年8月1日報警處理時，員
    警王明正到場處理而進入其住家時，並未在其住家聽聞任何
    聲響。參諸該次係由丙○○報警，並非被上訴人報警，被上訴
    人無從事先預防而刻意在員警到場時不發出聲響；及衡以上
    訴人以書狀自承被上訴人自105年起製造噪音，108年8月1日
    距離105年至多3年，上訴人報案所稱被上訴人長達6年至7年
    間製造噪音云云，顯與其書狀所陳不符等情。是認上訴人雖
    抗辯被上訴人長期製造噪音云云，但尚難認為有據。
  ⑵再者，由前述員警職務報告亦可知，被上訴人家中確實存在
    抗噪設備；且有關被上訴人家中之抗噪設備，被上訴人亦提
    出其在PCHOME網路商店購買隔音條、加厚吸音防撞泡棉壁貼
    、幼兒爬行保護套、安全防撞地墊、橡膠防震墊片、桌椅止
    滑墊、窗戶隔音密封貼等購買證明為證（見原審卷一第76-1
    04頁）；可見被上訴人已盡力防免住家聲響之發生。而一般
    人居住、行動不可能全未發生任何聲響，在家之行動聲響是
    否屬於噪音應以是否逾越法規規定之標準認定，此由前述噪
    音管制法規定可知。上訴人就其主張之噪音雖於原審提出錄
    音光碟為證（見原審卷一第309頁，錄音光碟另置原審卷二
    證物袋）；但依上訴人說明，該等錄音乃109年4月2日、12
    日、13日及5月3日之錄音，時間已在108年7月31日、9月7日
    即兩造發生本件紛爭之後，本難證明兩造發生本件糾紛前，
    被上訴人確有製造噪音一事。況依上訴人所提錄音檔案，亦
    無法證明其於109年4月2日、12日、13日及5月3日在住家聽
    聞之聲響係由被上訴人所為，或被上訴人製造超過法定標準
    之聲響等事。是上訴人抗辯被上訴人在住家製造噪音云云，
    難認有據。
  ⑶從而，上訴人雖抗辯被上訴人製造噪音，但未舉證證明，本
    院要難逕自採信。則丙○○於系爭社區Line社群（成員約40人
    ）裡，傳送指述甲○○為「一位噪音製造者」之訊息，已足折
    損他人對甲○○之品性、德行、名聲等之社會評價，而侵害甲
    ○○之名譽權。
  ⒋關於欺負老人家、別人父母親部分：
  ⑴查丙○○係於108年9月7日在系爭社區Line社群係傳送： 「閣
    下的行為一切可由110報案記錄，及多次由您報案的警察陪
    同協商您的深夜噪音處理問題，閣下難以溝通，『我父母親
    屢次上門也找您想跟您好好說話，但您卻做了什麼？不但避
    不見面，且還主動報警？警察私底下怎麼說你是如何自我感
    覺良好的，請問您知道嗎？一位噪音製造者，還欺負兩位加
    起來一百多歲的老人家』，您感覺應該相當有優越感吧？8/1
    我報案直接請警察陪同拆除違法監視器…我只報過一次案，
    就是8/1日那次…，您可以欺負老人家，但怎麼遇到我就不敢
    跟我正對面說話了呢？做人要厚道，『欺負別人父母親』，我
    出面處理，法理情，以上三點絕對合理」等訊息（見原審卷
    一第62頁），其中欺負老人家、欺負別人家父母等詞，應有
    貶抑甲○○品行、德行社會評價之意，足使上訴人甲○○名譽遭
    受損害。
  ⑵再者，丁○○於108年7月31日晚上9時20分，至新竹縣○○市○○○
    街00巷00號7樓房屋前，對乙○○稱：「下流、賤女人、你他
    媽的，你以為住7樓就可以吵別人？」等語（即系爭B言語）
    ，為兩造所不爭執；被上訴人主張於當日報警一事，亦據提
    出錄音光碟為證（見原審卷二第29頁，光碟另置原審卷二證
    物袋）。可見丙○○係因被上訴人於108年7月31日未回應其父
    母即丁○○、彭雄深認知之噪音溝通事宜，及報警一事，而以
    欺負老人家、欺負別人家父母等詞評論甲○○之行為。然丁○○
    於108年7月31日辱罵乙○○乙節，為兩造不爭，甲○○報警乃係
    正當權利之行使，且上訴人未能舉證證明被上訴人一家製造
    噪音，前經說明。則丙○○指責甲○○行為乃欺負老人家、欺負
    別人家父母之行為，自非善意，亦非屬適當之評論，丙○○抗
    辯所述不具真實惡意云云，不足為取。
  ⒌從而，甲○○主張丙○○以系爭A訊息侵害其名譽權等語，信屬有
    據。
  ㈡系爭B言語是否侵害乙○○之名譽權？
  ⒈按名譽為人格之社會評價，名譽有無受侵害，應以社會上對
    其評價是否貶損以為斷。刑法上妨害名譽罪之成立，固以公
    然侮辱或意圖散布於眾而指摘或傳述足以毀損他人名譽之事
    為要件。惟在民法上，若已將足以毀損他人名譽之事表白於
    特定第三人，縱未至公然侮辱之程度，且無散布於眾之意圖
    ，亦應認係名譽之侵害，蓋既對於第三人表白足以毀損他人
    名譽之事，則其人之社會評價，不免因而受有貶損（最高法
    院86年度台上字第305號民事判決參照）。
  ⒉經查，丁○○於108年7月31日晚間對乙○○稱：「下流、賤女人
    、你他媽的，你以為住7樓就可以吵別人？」等語，衡諸一
    般社會通念，係有輕蔑、鄙視之意涵，已達公然侮辱之程度
    ，而貶抑乙○○社會評價之意，已足使乙○○名譽遭受損害，應
    負侵權行為之損害賠償責任。又被上訴人主張丁○○陳述前開
    言論時，甲○○在屋內，彭雄深在樓梯口一事，由前述甲○○於
    108年7月31日報案，及丙○○於108年9月7日傳送訊息提及甲○
    ○欺負別人家父母等事觀之，應尚屬有據。上訴人雖否認彭
    雄深及甲○○在場，但未提出證據證明，抗辯不足為採。從而
    ，乙○○主張丁○○於108年7月31日以系爭B言語辱罵伊，侵害
    伊之名譽權等語，信屬有據。
  ㈢甲○○依民法第184條第1項前段、第195條規定，請求丙○○給付
    30萬元，乙○○依相同規定，請求丁○○給付20萬元，是否有理
    由？
  ⒈按因故意或過失，不法侵害他人之權利者，負損害賠償責任
    ；不法侵害他人之身體、健康、名譽、自由、信用、隱私、
    貞操，或不法侵害其他人格法益而情節重大者，被害人雖非
    財產上之損害，亦得請求賠償相當之金額，民法第184 條第
    1項前段、第195條第1項分別定有明文。
  ⒉按慰藉金之賠償須以人格權遭遇侵害，使精神上受有痛苦為
    必要，其核給之標準固與財產上損害之計算不同，然非不可
    斟酌雙方身分資力與加害程度，及其他各種情形核定相當之
    數額（最高法院51年台上字第223號民事判例參照）。而所
    謂相當，自應以實際加害情形與其名譽影響是否重大，及被
    害者之身分地位與加害人經濟狀況等關係定之（最高法院47
    年台上字第1221號判例參照）。查丙○○於系爭社區住戶組成
    之群組中發送系爭A訊息之具有貶損甲○○評價之文字，丁○○
    於乙○○住家門前辱罵乙○○，已致甲○○、乙○○之名譽之評價減
    損，其等自受有精神痛苦。本院審酌甲○○為碩士肄業，目前
    自行經營公司，公司年收入500萬元，名下有土地、房屋、
    汽車，乙○○為國中肄業，在配偶甲○○經營之公司工作，每月
    薪資2萬5,000元；丙○○為高職畢業，每月薪資3萬2,000元，
    名下有機車一輛，丁○○已退休，按月領取國民年金，名下有
    土地、房屋等情，有稅務電子閘門財產所得調件明細表及兩
    造各自提出之年籍資料調查表可參（見本院卷第255、257、
    267、269頁）；並審酌兩造均非公眾人物，原為同一社區居
    民，長期相處不睦及丙○○、丁○○所為行為態樣、甲○○、乙○○
    名譽受損之程度等一切情狀，認甲○○請求丙○○賠償慰撫金3
    萬元為適當，乙○○請求丁○○賠償慰撫金5萬元為適當。
六、綜上所述，原判決除確定部分外，甲○○、乙○○依民法第184
    條第1項前段、第195條規定，請求：㈠丙○○應給付甲○○3萬元
    ，及自109年9月22日起至清償日止，按週年利率5％計算之利
    息。㈡丁○○應給付乙○○5萬元，及自109年9月22日起至清償日
    止，按週年利率5％計算之利息，為有理由，應予准許，逾此
    部分之請求，為無理由，不應准許。原審就上開不應准許部
    分，駁回甲○○、乙○○之請求（即駁回甲○○請求丙○○給付27萬
    元及自109年9月22日起加計法定遲延利息，駁回乙○○請求丁
    ○○給付15萬元及自109年9月22日起加計法定遲延利息）及假
    執行之聲請，及就上開應准許部分分別為丙○○、丁○○敗訴之
    判決，並為假執行之諭知，均無不合。上訴人、被上訴人就
    其敗訴部分分別提起上訴及附帶上訴，均指摘原判決不利己
    之部分不當，求予廢棄改判，為無理由，兩造之上訴及附帶
    上訴均應駁回。
七、本件事證已臻明確，兩造其餘之攻擊或防禦方法及所用之證
    據，經本院斟酌後，認為均不足以影響本判決之結果，爰不
    逐一論列，附此敘明。
八、據上論結，本件上訴及附帶上訴，均為無理由，依民事訴訟
    法第449條第1項、第78條、第85條第1項但書，判決如主文
    。
中　　華　　民　　國　　110 　年　　4 　　月　　27　　日
                  民事第十一庭  
                        審判長法  官  李慈惠
                              法  官  謝永昌
                              法  官  趙雪瑛
正本係照原本作成。
不得上訴。
中　　華　　民　　國　　110 　年　　4 　　月　　27　　日
　　　　　　　　　　　　　    書記官　郭晋良